臺灣高等法院刑事判決
111年度上易字第1148號
上  訴  人  臺灣宜蘭地方檢察署檢察官
被      告  吳卉銘



            吳季芳



上列上訴人因被告等妨害自由案件，不服臺灣宜蘭地方法院111
年度易字第52號，中華民國111年5月24日第一審判決（聲請簡易
判決處刑案號：臺灣宜蘭地方檢察署110年度偵字第6216號），
提起上訴，本院判決如下：
    主  文
上訴駁回。
    理  由
一、公訴意旨略以：被告吳卉銘、吳季芳2人於民國110年7月31
    日12時12分許，共同基於無故侵入他人住宅附連圍繞之土地
    之犯意聯絡，共乘車號000-0000號自用小客車，前往告訴人
    黃筠綺、曾少均位於宜蘭縣○○鄉○○路00○00號住處前，未經
    告訴人黃筠綺、曾少均等住屋所有權人同意，以徒步方式，
    無故侵入告訴人黃筠綺、曾少均居住之上開住宅前附連圍繞
    土地內(即告訴人黃筠綺、曾少均居住之社區，下稱本案社
    區)。因認被告2人所為，均涉犯刑法第306條第1項之無故侵
    入他人住宅附連圍繞之土地罪嫌。
二、按犯罪之被害人，得為告訴，刑事訴訟法第232條定有明文
    。另刑法第306條之無故侵入住宅或建築物罪，所保護之法
    益乃個人居住場所有不受其他無權者侵入或滯留其內干擾破
    壞權利。而該條所保障之住屋權，乃源於對住屋或其他場所
    之使用權，並不以個人係該房屋或場所之所有權人為限，即
    對該房屋或其他場所因支配管理監督而對該場所具有使用權
    者即為本條之被害人。查告訴人黃筠綺、曾少均係居住在宜
    蘭縣○○鄉○○路00○00號，且曾少均為本案社區土地共有權人
    之一等情，業經告訴人2人證述在卷（偵卷第10至13頁反面
    ），並有其等之個人戶籍資料查詢結果、土地登記第一類謄
    本在卷可稽（偵卷第32、33頁，原審易字卷第91至101頁）
    ，則告訴人2人對於其住宅附連圍繞之土地自具有使用權或
    所有權，其等於111年7月31日向礁溪分局四城派出所警員提
    出告訴，自屬合法，先予敘明。
三、按犯罪事實應依證據認定之，無證據不得認定犯罪事實。又
    不能證明被告犯罪者，應諭知無罪之判決，刑事訴訟法第15
    4條第2項、第301條第1項分別定有明文。又認定不利於被告
    之事實，須依積極證據，若積極證據不足為不利於被告事實
    之認定時，即應為有利於被告之認定，更不必有何有利之證
    據。且檢察官對於起訴之犯罪事實，應負提出證據及說服之
    實質舉證責任。倘其所提出之證據，不足為被告有罪之積極
    證明，或其指出證明之方法，無從說服法院以形成被告有罪
    之心證，基於無罪推定之原則，自應為被告無罪判決之諭知
    。
四、檢察官認被告2人涉犯上開罪嫌，係以：被告2人於警詢及偵
    訊時之供述、證人黃筠綺於警詢及檢察官偵訊、證人曾少均
    於警詢時之證述，及現場照片5張、GOOGLE地圖2張等為其主
    要論據。訊據被告2人固坦承有於前揭時、地進入本案社區
    內，然均堅詞否認有何無故侵入他人住宅附連圍繞之土地犯
    意，被告吳卉銘辯稱：當時是正在拔草的共有人同意我們進
    去的，我說要找曾少均，他手比最後一間，叫我自己進去找
    ，我沒有進屋內，嗣黃筠綺跟他先生通電話後說不願意讓我
    拜訪，我就離開了，沒有滯留等語；被告吳季芳則辯稱：我
    在公共空間，妹妹出去我也跟著出去，我沒有逗留，也沒有
    鬧事等語。
五、經查：
　㈠被告2人確於前揭時間，共乘車號000-0000號自用小客車抵達
    本案社區大門前，步行進入本案社區，至告訴人2人之住處
    前按門鈴找曾少均，經黃筠綺應門表示曾少均不在家而拒絕
    拜訪之事實，業據被告2人坦承在卷(偵卷第6至9頁、原審易
    字卷第38頁)，並據黃筠綺於警詢、偵訊及原審審理、及曾
    少均於警詢證述在卷(偵卷第10至13頁、52頁反面、原審簡
    字卷第48至49頁)，復有監視器錄影畫面擷圖4張、GOOGLE街
    景2張在卷可稽(偵卷第21至22頁、65至66頁)，是此部分事
    實，應堪認定。
　㈡按刑法第306條第1項以無故侵入住宅、建築物或附連圍繞之
    土地或船艦為構成要件。所謂之「附連圍繞之土地」係指附
    連圍繞他人住宅或建築物之土地，並以設有牆垣、籬笆或鐵
    絲網等將內外空間區隔者為限。查本案社區內住宅以外之柏
    油路、草皮等空間，固屬告訴人2人居於支配監督權人或所
    有人地位而得以使用，為告訴人2人生活起居場所之一部分
    ，且依卷附之GOOGLE街景2張（偵卷第65至66頁），可知該
    社區設有圍牆及電動大門可區隔社區內外，依前開說明，應
    屬附連圍繞之土地。
　㈢關於案發當日之情形，黃筠綺於原審指稱：當天社區的大門
    都是開著的，那時候有一些工程在進行，師父需要進出，所
    以門都是開著等語（原審簡字卷第48頁）；證人即同社區鄰
    居莊豐兆則於原審證稱：社區的電動遙控門平常會關上，當
    時應該是有工程，因為工人會陸陸續續進出可能有人沒有關
    ，我看到被告2人的時候是中午，被告2人已經進到社區經過
    了我的農地，當下沒有覺得他們來意不善，覺得他們應該是
    來找朋友，我本來沒有太理他們，之後他們走到建築物的地
    方我才去問他們要找誰，他們有一個人出示像法院的文書，
    說要找這個人，我看到文件上面的人寫姓曾，我覺得應該就
    是要找我們社區姓曾的那一戶，我就指給他們看等語(原審
    易字卷第110至112頁)，足認被告2人進入本案社區時，社區
    電動大門係全部開啟之狀態。觀諸本案社區大門開啟時之照
    片2張在卷(偵卷第19、64頁)，就外觀而言，社區大門敞開
    ，內鋪有柏油路可供人車通行，門口並無禁止他人擅自入內
    之標誌，亦未設有柵欄或保全警衛阻攔，社區內外並無明顯
    區隔，客觀上易使人誤會係一般人得隨意出入之空間。而莊
    豐兆固查覺被告2人步行進入本案社區內，然其僅詢問被告2
    人要找何人，未禁止被告2人進入，並告知被告2人曾少均所
    有房屋位置。是被告2人逕自步行進入本案社區內拜訪曾少
    均之行為固屬不當，然因本案社區電動門並未關閉而與本案
    社區外有所隔離，被告2人誤認該空間係可供一般人行走而
    入內，主觀上難認有何無故侵入他人住宅所附連圍繞土地之
    犯意。
　㈣又被告2人按告訴人2人家門鈴後，黃筠綺於警詢時證稱：我
    告知她們我先生曾少均不在家後就關門，關門後她們又再次
    按門鈴，再次跟我確認我先生曾少均是否在家，我回答不在
    家後就報警處理，並把她們請到我們社區大門口，之後我就
    在我家門口連絡我先生，跟先生通電話期間慢慢走到中庭查
    看，已未見她們在社區大門口等語(偵卷第10頁反面)；莊豐
    兆於原審亦證稱：他們兩人應該是一下子就走了，我一直都
    在外面，我有看到他們離開等語(本院易字卷第112頁)。是
    被告2人經黃筠綺拒絕拜訪後，隨即離開本案社區，在本案
    社區內停留之時間不長，且無藉故滋事或無故逗留之情事，
    由此亦難認被告2人主觀上具有無故侵入他人住宅所附連圍
    繞土地之犯意。
　㈤綜上，依本案上開事證，尚難認被告2人主觀上有無故侵入他
    人住宅所附連圍繞土地之犯意，被告2人所辯非無可採，自
    難以刑法第306條第1項之無故侵入他人住宅附連圍繞之土地
    罪相繩。
六、檢察官上訴意旨略以：㈠曾少均於警詢供稱：我們社區外有
    圍牆圍住，有人來拜訪，我們才會把大門打開等語。且依附
    件所所示之Ｇｏｏｇｌｅ街景地圖，該社區四周確實設有圍牆與圍
    籬，可與社區外之空間作明顯區隔。故在圍牆範圍內屬於社
    區之柏油路、草皮等空間，應屬刑法第306條第1項所指之附
    連圍繞之土地。㈡至本件被告2人進入本案社區時，該社區之
    電動遙控門雖未關上。惟依黃筠綺、莊豐兆之證述，可知被
    告2人進入本案社區時，該社區之電動遙控門並未關上，應
    僅係基於施工方便，而呈現暫時之開啟狀態，該社區之大門
    平常並無開啟，故無法僅以被告二人進入社區當時之電動遙
    控門未關，即認圍牆與圍籬內之社區土地仍與社區外一般人
    得隨意出入之空間無異，而得以容任他人恣意進入。故被告
    2人進入告訴人2人附連圍繞之土地，應已該當刑法第306條
    第1項之構成要件云云。惟查，本案社區住宅外、圍牆及電
    動大門內之空間，固屬附連圍繞之土地，已如前述，惟案發
    當時因電動大門完全開啟，社區內外並無明顯區隔，客觀上
    易使人誤會係一般人得隨意出入之空間，亦如前述。是被告
    2人來訪曾少均，誤認該空間可供一般人進出而步行入內，
    並未遭適在場之莊豐兆禁止，而於黃筠綺拒絕拜訪後隨即離
    開，綜合上情，尚難認被告2人主觀上有何無故侵入他人住
    宅所附連圍繞土地之犯意。從而，檢察官前揭上訴意旨，難
    認可採。
七、綜上所述，本件依檢察官所提出之證據及本案現存卷證資料
    ，均尚未達通常一般之人均不致有所懷疑，而得確信被告2
    人有檢察官所指犯行為真實之程度，無從使本院形成有罪心
    證。此外，復查無其他積極證據足以證明被告涉有前開犯行
    ，既不能證明被告犯罪，依前開法律規定及說明，自應為被
    告2人無罪之諭知。原審經調查審理後，因認不足以證明被
    告犯罪，而判決無罪，經核並無不合。檢察官上訴意旨，仍
    執前揭陳詞而指摘原判決不當，並無理由，應予駁回。
據上論斷，應依刑事訴訟法第368條，判決如主文。
本案經檢察官陳傳宗到庭執行職務。
中　　華　　民　　國　　111 　年　　11　　月　　2 　　日
                  刑事第二庭    審判長法　官 遲中慧
                                      法　官 邱筱涵
                                      法　官 顧正德
以上正本證明與原本無異。
不得上訴。
                                      書記官 莊佳鈴
中　　華　　民　　國　　111 　年　　11　　月　　2 　　日